臺灣高等法院臺中分院刑事判決　　　　　　　　八十九年度上訴字第一七一二號
　　上　訴　人　台灣台中地方法院檢察署檢察官
　　被　　　告　丁○○
　　　　　　　　乙○○
　　　　　　　　丙○○原名陳.
　　右三人共同
　　選任辯護人　羅豐胤
　　　　　　　　黃幼蘭
　　　　　　　　宋永祥
　　被　　　告　甲○○
　　被　　　告　己○○
　　右二人共同
　　選任辯護人　張慶宗
右上訴人因被告違反證券交易法等案件，不服臺灣臺中地方法院八十七年度訴字第一
八二號中華民國八十九年六月三十日第一審判決（起訴案號：臺灣臺中地方法院檢察
署八十六年度偵字第一四一二四二三○一○號，移送併辦案號：台灣高雄地方法院檢
察署八十七年度偵字第一三七七五號、八十八年度偵字第一七七○號），提起上訴，
本院判決如左：
    主      文
原判決關於丁○○被訴違反公司法第十五條、證券交易法第一百五十五條第一項第二
款、乙○○、丙○○被訴幫助違反公司法第十五條、證券交易法第一百五十五條第一
項第二款、甲○○被訴違反證券交易法第一百五十五條第一項第二款、己○○被訴幫
助違反證券交易法第一百五十五條第一項第二款無罪部分撤銷。
丁○○被訴違反公司法第十五條、證券交易法第一百五十五條第一項第二款、乙○○
、丙○○被訴幫助違反公司法第十五條、證券交易法第一百五十五條第一項第二款、
甲○○被訴違反證券交易法第一百五十五條第一項第二款、己○○被訴幫助違反證券
交易法第一百五十五條第一項第二款部分，均免訴。
其他上訴駁回。
    理      由
一、本案經本院審理結果，認第一審判決，關於被告丁○○被訴違反證券交易法第十
    八條第一項、第四十四條第一項、第一百五十五條第一項第四款、乙○○、丙○○（原名陳錦雲）被訴幫助違反證券交易法第十八條第一項、第四十四條第一項
    、第一百五十五條第一項第四款、甲○○被訴違反證券交易法第一百五十五條第
    一項第四款、己○○被訴幫助違反證券交易法第一百五十五條第一項第四款部分
    ，諭知被告等無罪，均無不當，應予維持，並引用第一審判決書記載之證據及理
    由（如附件）。
二、關於被告丁○○、乙○○、丙○○被訴違反證券交易法第十八條第一項、第四十
    四條第一項規定部分：
    (一)檢察官上訴意旨略以：原審並未對起訴意旨所指之犯罪事實進行調查，故原審
      雖經調查證據，但實與未經調查無異。被告丁○○之犯罪行為，並非丁○○個
      人所能完成，而必須借重其所僱用之被告丙○○、乙○○二人，此觀之整個犯
      罪事實即明，況且被告丙○○、乙○○二人於警訊時均證稱：台達公司（全名
      台達投資有限公司，以下均稱台達公司）並無從事俗稱丙種墊款股票買賣之業
      ，僅係台達公司本身有以公司名義投資買賣股票等語（見八十六年度他字第八
      五九號偵查卷第一一七頁、一一八頁及一二三頁），就此買賣股票部分而言，
      既非台達公司之所營事業，被告等卻以之為台達公司之事業，焉能謂非從事該
      公司登記範圍以外之證券金融業務？原審竟指非從事經營公司登記範圍以外之
      業，自與卷內現存之證據不符云云。
    (二)此部分除原判決經本院引用者，不再贅述外，茲補充說明如後：
      1.證券交易法十八條所謂證券金融事業，依證券金融事業管理規則第二條：「
        本規則所稱證券金融事業，指依本規則規定予證券投資人、證券商或其他證
        券金融事業融通資金或證券之事業。」依證券金融事業管理規則第五條：「
        證券金融事業經營下列業務：一、有價證券買賣之融資融券。二、對證券商
        或其他證券金融事業之轉融通。三、其他經證期會核准之有關業務。」本件
        被告丁○○雖有將資金借予被告甲○○之行為，惟其乃私人間之借貸行為，
        此與前開規定所指「經營」融資或融券等證券金融事業之情形，尚屬有間。
        檢察官將「借款」與「經營」行為等量齊觀，混為一談，尚有誤會；又上訴
        書稱：「就此買賣股票部分而言，既非台達公司所營事業，被告等卻以之為
        台達公司之事業，焉能謂非從事該公司登記範圍以外之證券金融業務？」云
        云，其對「證券金融事業」之定義，有所誤解。
      2.次按證券交易法第十六條規定：「經營前條各款業務之一者為證券商，並依
        左列各款定其種類：一、經營前條第一款規定之業務者，為證券承銷商。二
        、經營前條第二款規定之業務者，為證券自營商。三、經營前條第三款規定
        之業務者，為證券經紀商。」，而依被告丁○○、乙○○、丙○○行為時之
        證券交易法第十五條規定：「依本法經營之證券業務，其種類如左：一、有
        價證券之承銷。二、有價證券之自行買賣。三、有價證券買賣之行紀或居間
        。」檢察官認為被告丁○○以台達公司之資金，自行在集中交易市場買賣股
        票，係屬從事證券金融事業，乃屬誤解，已如前述。且「買賣股票」與「有
        價證券之自行買賣」應屬兩種不同之概念，前者為在一般交易市場之買賣有
        價證券行為之人均屬之，換言之，其係利用一般交易市場之機制而買賣有價
        證券，如一般投資人是；後者乃指自行承作買賣有價證券業務之人，此即一
        般所謂之「自營商」，而本件被告並無從事如「自營商」之行為，檢察官認
        為被告丁○○以台達公司之資金買賣股票，縱屬實在，惟檢察官以此買賣股
        票行為，即係以台達公司從事「有價證券之自行買賣」之證券業務，亦有誤
        會。
三、關於被告丁○○、甲○○、乙○○、丙○○、己○○被訴違反證券交易法第一百
    五十五條第一項第四款規定部分：
    (一)檢察官上訴意旨略以：
      1.本案係因台灣證券交易所發現起訴之兩種股票（按為六福、鼎營）股價上漲
        有異常現象，而進行監視，並於監視後發現如起訴書所載之各帳戶有異常交
        易之情形，且該等異常交易之情形，導致股價非正常上漲，故監視報告之內
        容即為原審應行調查之重點，然依原審判決所載理由觀之，原審對於該監視
        報告之內容，及起訴書所載之各項異常交易情形、所生股價變動，並未逐一
        檢視，更不瞭解其中所載之真意。
      2.該監視報告已經明載發生異常交易之時間、帳戶及價格，此等時間、帳戶及
        價格均屬電腦紀錄之資料，亦為被告等所不否認，自可認定確有該等交易。
        在此前提下，所應探討者為該等價格是否屬於證券交易法第一百五十五條第
        一項第四款所定之「意圖抬高」或「意圖壓低」集中交易市場之上開兩種股
        票之股價之價格，蓋台灣證券交易採取時間優先及價格優先兩種併行之制度
        ，故於相同價格時，依買進或賣出掛單時間之先後決定優先順序，但遇有以
        高價買進或以低價賣出時，則以較高價或較低價者優先成交，而其以漲停買
        進或跌停賣出者，更優先於其他順序成交，因此，如前一日收盤價為五十元
        ，其漲停價為五十三點五元，跌停價為四十六點五元，假設交易時，多單即
        買進張數大於賣出張數五十張，而當時之交易價格為五十一元時，如以漲停
        買進一百張時，不但其中五十張會以五十一元優先於先順序之五十張成交，
        且會導致剩餘之五十張買單，將交易價格遽漲至五十三點五元，反之，如以
        跌停賣出之情形，亦可以此類推，使股價跌停而成為四十六點五元，依此舉
        例觀察台灣證券交易所之監視報告，確有與本例相同之「抬高」及「壓低」
        之情形，此即為交易價格之不正常變化，或以人為之力量操縱股價，並即為
        證券交易法第一百五十五條第一項第四款所處罰之對象，原審未作實質上之
        調查，遽以個人主觀、與實際交易結果不符之認定，逕行推定，其得為心證
        之理由，自屬與論理法則及經驗法則有違。
    (二)依檢察官起訴書所指被告等炒作六福股票期間，自八十二年四月十日起，至八
      十二年五月十二日止，共有二十八個交易日，收盤價由一○六元，漲至一二一
      ‧五元，與同時期之發行量加權指數自四六九八‧八六點上漲至四七一八‧二
      三點不成比率，其中最為明顯之交易情形，共有八日，分別為八十二年四月十
      三日、四月十四日、四月十九日、四月二十六日、四月二十九日、四月三十日
      、五月十日、五月十一日；另被告等炒作鼎營股票期間，自八十五年九月四日
      起，至八十五年十一月十三日止，共五十四個交易日，收盤價由八十五年九月
      四日之二六‧五元，上漲至二十八元，每日成交量平均為四三七九張，較前一
      個月即八十五年八月二十日至九月十九日之平均量九九一張，增加百分之三四
      一‧八七，其中較為明顯之交易情形，共有七日，分別為八十五年九月二十六
      日、九月三十日、十月一日、十月三日、十月四日、十月二十二日、十月二十
      三日。咸係以被告等於前開時日，以漲停板或高價買進，使股價上漲，或以跌
      停板或低價賣出，而使股價下跌，認為被告等有違反證券交易法第一百五十五
      條第一項第四款之行為。
    (三)證人即台灣證券交易所交易部組長庚○○於本院證述：〔你主管何業務？〕負
      責的業務很多，最主要是交易制度的規劃，管理也有。：：〔檢察官上訴理由
      書提到，買賣股票是要按照集中交易市場的買賣數量、價格來形成成交價來買
      進或賣出，不可高價買進、低價賣出，是否要按照電腦揭示板來下單買賣？能
      不能直接用漲停價買進，跌停價賣出？如果用漲停價買進、跌停價賣出這個效
      果如何？有無違反規定？〕買賣是投資人自負風險，成交價是每五十秒撮合一
      次到兩次；下一盤的成交價一定是上一盤的買進價和賣出價之間，從中取得最
      大成交量的原則來做為成交價，如果掛漲停價買進就有優先，賣的話如果掛跌
      停也是有優先，漲、跌停單是投資人的一個慣例，下一盤的撮合價格會參考前
      一盤的買賣揭示價格，撮合是決定成交價格，如果比上一盤成交價高的買單都
      可以優先買得到，因為本身價格掛的高就有優先權，一個是價格優先原則，如
      果是漲停價就是最優先，另一個是時間優先原則，如果同時有數個掛漲停價買
      進就看哪一個時間比較早。在行情看板附近的價格都有可能成交。掛漲停買進
      是一般交易非常常見的現象，也有人說市價買進，但他的意義就是漲停價買進
      ；跌停價賣出也是一樣的情形，只是方向相反而已。〔如果以漲停價買進、跌
      停價賣出，有無違反證券交易所的買賣規定？〕沒有違反規定，我們是規定限
      價委託，一定要有價格，價格方面投資人要自負風險。〔現行交易制度是否採
      兩檔限制之連續競價？〕兩檔限制講的只是短期之間的穩定措施，下一盤的成
      交價格和上一盤的成交價格會有關聯性，但不一定只有兩檔，兩檔限制只是概
      括的一個名詞，只是一個穩定措施，第三盤時如果第二盤單邊買進，下一盤成
      交價會從上一盤的買進價往上連續兩檔範圍內作決定，如果是單邊賣出，下一
      盤的成交價會從上一盤的成交價往下連續兩檔作決定。如果上一盤都沒有買進
      、賣出價揭示的時候，下一盤的成交價會從上一盤的成交價往上、往下連續兩
      檔的範圍內作決定。所以只要上一盤有買進、賣出價，下一盤的成交價就是在
      這個範圍之內決定，其中共有五個價位，也有可能三個價位，任何一個價位都
      有可能成交。〔證券法規中，有無明文規定，擁有的股票必須要在自己的帳戶
      買賣？〕有允許第一手股票可以借戶賣出，一般來說原則上是股票要在自己的
      帳戶買賣，也有例外情況，如果你的股票是屬於第一手轉讓，可以借別人的戶
      頭買賣，非第一手股票就不能借戶賣出，第一手股票的意思就是，你去認購的
      股票第一次轉讓的股票，或是股票有過戶第一次作轉讓也是屬於第一手股票，
      集保的股票不能借戶。〔投資人能不能經過親戚、朋友的同意之後，借用親戚
      、朋友的戶頭來買賣股票？〕如果是借用別人的戶頭，在我們市場管理部分是
      不希望看到這種情況，證券商部分所管的是有沒有開戶，如果投資人都依照規
      定完成開戶，背後有什麼協議，已經不是在證券管理的職掌。如果發現這種情
      況，合法開戶的話，交易所沒有辦法稽查；交易所和證券商是契約關係，如果
      發現這種情形是處罰證券商，一般是對證券商的從業人員作處罰，投資人的部
      分我們沒有禁止，也沒有限制、處罰的規定，我們證券交易所和證券商是契約
      關係。〔證券交易法規部分，有無禁止借戶買賣的情形？〕這個部分我不清楚
      。〔現行只有禁止證券商和從業人員不能提供戶頭給客戶買賣？〕有這個規定
      沒錯，只有禁止證券商和從業人員。〔每筆交易最大下單量為何限制四百九十
      九張？〕這是為了交易的公平性，另外是電腦的容量限制，所以要有一定的數
      量。投資人如果買賣數量如果太大筆，就必須要拆單，拆單拆成幾筆並沒有禁
      止。：：〔每個投資人買某一支股票，有無限制一天買多少比例？〕沒有。〔
      有無限制所出的價格不能用漲停板下大單？〕沒有限制。〔警示的標準是什麼
      ？〕警示的標準只是提供給投資人注意，另外就是控制證券商的風險，警示的
      標準最主要是根據價格的波動幅度、週轉率、集中度，考慮這幾個指標，篩選
      出來股票，今天如果觸及這些參數，我們會提供給投資人作參考，如果這個情
      況一直延續，交易所會對這個股票要求證券商對投資人作警示，控制證券商交
      易的風險，參數設定是很複雜的，這些規定很細，沒有辦法說明，也不能投資
      人去做買賣，投資人自己考量風險，自負盈虧風險，警示的目的是讓投資人知
      道，並沒有禁止買賣。〔選任辯護人請求詢問證人：波動幅度有某種程度在，
      本案從四月十日到五月十二日上漲，波動幅度大概百分之十二、十三，依證人
      來看是否達到警示程度？〕現在每天漲跌是百分之七，一個月才百分之十幾是
      很正常，一般不會列入警示程度。〔單純以價格來說，兩個月之內如果上漲一
      倍多，是否合理？有無超過警示標準？〕曾經有看過，但是要看什麼情況，如
      果大盤是大漲的話，這種情況不足為奇。股票漲、跌還是要看各股的表現。依
      當時大盤的表現來說，鼎營和六福的表現並沒有特殊的地方等語（見本院卷第
      二一四至二一九頁）。依其證述情節，以漲停板或高價買進，僅係取得優先撮
      合之機會而已（賣出亦然），其成交價仍須視上一盤之買進賣出價格而定，且
      漲停買進或跌停賣出，或是買賣數量之多寡，均無違證交所之規定，且為股市
      買賣常見之現象。
    (四)再按證券交易法第一百七十五條第一項第四款所規定，應是指連續只買不賣，
      或只賣不買之情形而言，如同期間有買有賣者，是否即認為有操縱股價之嫌，
      非無推求之餘地。又檢察官以當時該二股票之股價，與大盤相比較，以為認定
      被告等有炒作股票之嫌，姑不論被告於該時期，除六福、鼎營之股票之外，尚
      有其他多種股票之進出，此由卷附之相關交易明細表可知。檢察官又以股價與
      同時期之發行量加權指數（即所謂大盤）上漲之比率，或股票之漲幅及成交平
      均量，作為被告等有炒作股票之依據。須知不論大盤或個股之漲跌，其因素甚
      多，絕非由少數人之炒作，即可輕易決定；而個股之漲跌，亦非與大盤有絕對
      必然之關係，否則投資人只要看大盤漲跌買賣股票即可，何須參考其公司之營
      收、獲利等基本面？即以六福與大盤之線圖比較而言，如以八十二年四月十日
      至八十六年五月十二日間之短期觀察，似乎覺得六福上漲，而大盤未見上漲，
      六福之漲幅高過大盤，然如作較長期之觀察，以八十一年十二月至八十二年九
      月間為例，六福與大盤之線型，實無二致，又以鼎營與大盤之比較而言，如以
      八十五年九月四日至八十五年十一月十三日間之短期觀察，似乎覺得鼎營由二
      六‧五元，一直上漲至八十五年十一月十三日之五四‧五元，上漲幅度高達百
      分之兩百零五，大盤並未作大幅度上漲，然如作較長期之觀察，以八十五年七
      月至八十六年四月間為例，鼎營之股價在八十五年七月二十二日，為四五‧三
      元，其係先下跌至二六‧五元，然後再上漲，至八十五年十一月十三日之五四
      ‧五元，又在短短之不到一個月期間，跌至八十五年十二月九日之三一‧六元
      ，前後波動起伏亦不小於本件之期間，則何以未見證交所作警示等動作？再將
      之與大盤作一比較，大盤由八十五年八月二十日之五九八八點，一路上漲至八
      十六年四月十日之八七五八點，上漲二千五百餘點之多，亦為國內股市所罕見
      ，此均有本院由網路列印之股價線圖附卷，可資佐證。由是可知，如以短期交
      易進出之金額、數量取樣，作為認定犯罪之依據，投資人實難免動輒得咎，亦
      易失真，為錯誤之判斷，不可不察。
四、綜上所述，本院就被告等被訴違反證券交易法第十八條第一項、第四十四條第一
    項、第一百五十五條第一項第四款規定部分，認為原判決分別諭知被告等無罪，
    並無不合，檢察官之上訴為無理由，應予駁回。
五、關於被告丁○○、乙○○、丙○○被訴違反公司法第十五條第一項、被告丁○○
    、甲○○、乙○○、丙○○、己○○等人被訴違反證券交易法第一百五十五條第
    一項第二款規定部分：
    按犯罪後之法律已經廢止其刑罰者，應諭知免訴之判決，刑事訴訟法第三百零二
    條第四款，定有明文。經查本件被告丁○○被訴違反公司法第十五條、證券交易
    法第一百五十五條第一項第二款、被告乙○○、丙○○被訴幫助違反公司法第十
    五條、證券交易法第一百五十五條第一項第二款、被告甲○○被訴違反證券交易
    法第一百五十五條第一項第二款、被告己○○被訴幫助違反證券交易法第一百五
    十五條第一項第二款等罪嫌。經查公司法於民國九十年十一月十二日經總統明令
    修正公布，於九十年十一月十四日生效，將公司法第十五條第一項：公司不得經
    營登記範圍以外之業務，及違反該項時，應依同條第三項處罰之規定，予以刪除
    ；又證券交易法於八十九年七月十九日經總統明令修正公布，於同年七月二十一
    日生效，將證券交易法第一百五十五條第一項第二款予以刪除，即無再依同法第
    一百七十一條第一款之規定加以處罰之餘地。是此部分被告等行為後，法律已變
    更廢止其刑罰，自應依法諭知免訴之判決。檢察官上訴雖未指摘及此，惟原判決
    未及審酌法律變更之情形，尚有未洽，仍屬無可維持，應由本院將此部分撤銷改
    判，就被告丁○○被訴違反公司法第十五條、證券交易法第一百五十五條第一項
    第二款、被告乙○○、丙○○被訴幫助違反公司法第十五條、證券交易法第一百
    五十五條第一項第二款、被告甲○○被訴違反證券交易法第一百五十五條第一項
    第二款、被告己○○被訴幫助違反證券交易法第一百五十五條第一項第二款部分
    ，諭知免訴之判決。
六、本件既經本院判決被告等無罪或免訴，則檢察官移送併辦部分（台灣高雄地方法
    院檢察署八十九年度偵字一九七○○號），即與起訴部分，不發生實質上或裁判
    上一罪之關係，本院無從併予審判，應退還由檢察官另行偵辦處理，附此敘明。
    據上論結，應依刑事訴訟法第三百六十八條、第三百六十九條第一項前段、第三
    百六十四條、第三百零二條第四款、第三百七十三條，判決如主文。
本案經檢察官戊○○到庭執行職務。
中      華      民      國      九十一  年      八      月      二十二  日
                                臺灣高等法院臺中分院刑事第五庭
                                      審判長法  官  袁  從  楨
                                            法  官  姚  勳  昌
                                            法  官  郭  同  奇
右正本證明與原本無異。
被告不得上訴。
違反證券交易法第一百五十五條部分，檢察官得上訴；其他部分，檢察官不得上訴。
如不服本判決應於收受送達後十日內向本院提出上訴書狀，其未敘述上訴之理由者並
得於提起上訴後十日內向本院補提理由書（均須按他造當事人之人數附繕本）。
                                            書記官  陳  玫  伶
中      華      民      國      九十一  年      八      月      二十八  日
                                                                        Ａ
